臺北高等行政法院判決
　　　　　　　　　　　　　　　　　　 95年度訴字第03963號
　　　　　　　　　　　　　　　.
原　　　告　美商‧亞古龍醫藥股份有限公司（Agouron Pharma
　　　　　　ceuticals.
代　表　人　甲○○ ○○○ ○.
原　　　告　日商．日本菸草股份有限公司（JAPAN TOBACCO IN
　　　　　　C.）
代　表　人　乙○○○Yosh.
共　　　同
訴訟代理人　劉法正 律師（兼送達代收人）
　　　　　　楊祺雄 律師
複代 理 人　張東揚 律師
輔　佐　人　丙○
被　　　告　經濟部智慧財產局
代　表　人　蔡練生（局長）
訴訟代理人　戊○○
　　　　　　丁○○
上列當事人間因發明專利申請事件，原告不服經濟部中華民國95
年9 月11日經訴字第09506177640 號訴願決定，提起行政訴訟。
本院判決如下：
    主  文
原告之訴駁回。
訴訟費用由原告負擔。
    事  實
一、事實概要：
    原告等前於民國（下同）87年3 月12日以「HIV 蛋白抑制
    劑」向中央標準局（88年1 月26日改制為智慧財產局，即被
    告）申請發明專利，並以西元1997年3 月13日申請之美國第
    08/815,951號專利案主張優先權，經該局編為第00000000號
    審查，不予專利。原告等不服，申請再審查，並修正發明名
    稱為「用於抑制HIV 蛋白之化合物和藥學組成物」（下稱
    系爭申請專利），案經被告於95年1 月23日以（95）智專三
    （四）01027 字第09520053330 號專利再審查核駁審定書為
    「本案應不予專利」之處分（下稱原處分）。原告不服，提
    起訴願，經經濟部95年9 月11日經訴字第09506177640 號訴
    願決定駁回，原告仍不服，遂向本院提起行政訴訟。
二、兩造聲明：
　(一)原告聲明：
    1.訴願決定及原處分均撤銷。
    2.被告就原告所申請第00000000號「用於抑制HIV 蛋白之
    　化合物和藥學組成物」發明專利案應為准予專利之處分。
　(二)被告聲明：原告之訴駁回。
三、兩造之爭點：
    (1)系爭申請專利之說明書是否符合專利法第26條第2 、3 項
      之規定？
    (2)被告對系爭申請專利之審查是否符合專利法第46條第2 項
    　之規定？
　(一)原告主張：
    1.對於系爭申請專利之審查，被告違反專利法第26條第2 項
      及第3 項之規定：
      (1)原處分核駁系爭申請專利之法律上依據為專利法第26條
        第2 項「發明說明應明確且充分揭露，使該發明所屬技
        術領域中具有通常知識者，能瞭解其內容，並可據以實
        施。」及專利法第26條第3 項「申請專利範圍應明確記
        載申請專利之發明，各請求項應以簡潔之方式記載，且
        必須為發明說明及圖式所支持。」。
      (2)惟按被告於93年7 月所頒布之「發明專利審查基準」第
        2 篇第1 章第2-1-4 頁之釋義：「專利法第26條第2 項
        之規定…指發明說明之記載，應使該發明所屬技術領域
        中具有通常知識者在發明說明、申請專利範圍及圖式三
        者整體之基礎上，參酌申請時的通常知識，無須過度實
        驗，即能瞭解其內容，據以製造或使用申請專利之發明
        ，解決問題，並且產生預期的功效。」以及第2-1-42頁
        對專利法第26條第3 項之釋義：「申請專利範圍必須為
        發明說明及圖式所支持，係要求申請專利範圍中每一請
        求項所記載之申請標的必須是該發明所屬技術領域中具
        有通常知識者從發明說明所揭露的內容直接得到的或總
        括（generalization）得到的技術手段。」。可知依據
        專利法第26條第2 及3 項之規定，一所請發明若能被該
        項技術領域中具有通常知識者基於說明書的整體揭露內
        容所瞭解並應用，即可視為「可據以實施而可被支持」
        者，並不要求發明說明書就發明的每一態樣皆列出實施
        例。
      (3)被告並未依據前揭專利法所規範的原則，以發明所屬技
        術領域中具有通常知識者之觀點，參酌系爭申請專利整
        體揭露內容以及先前技術水準，審慎考量並合理判斷系
        爭申請專利所請範圍的妥適性。此從被告在系爭申請專
        利審查期間所出示的所有公函及審定書中，完全沒有援
        引系爭申請專利「實施例」以外的其他揭露內容以及與
        系爭申請專利相關的先前技術（包括於發明說明書所指
        出之US 0000000的實體內容），而僅一再泛稱「依據說
        明書之內容，僅實際製得式21醯胺」，謂系爭申請專利
        範圍已遠超過說明書可據以實施之內容云云足稽。
      (4)系爭申請專利並非單獨由式21化合物之製備及藥理測試
        數據推衍出如系爭申請專利範圍第1 項中所請範圍。事
        實上，基於對HIV 蛋白抑制劑相關技藝的認知，一經
        系爭申請專利對於申請專利範圍第1 項所界定之化合物
        之揭露，輔以系爭申請專利所提供式21化合物之例示，
        該項技術領域中具有通常知識者當可利用例行之實驗即
        可獲致該等化合物並合理地預期所請化合物具有HIV 蛋
        白抑制活性。換言之，在發明說明書中未逐一提供系
        爭申請專利所請化合物的物、化性質分析與藥理分析的
        數據，根本不會影響系爭申請專利說明書參閱者對於系
        爭申請專利所請標的之了解，亦絕不會因為未提供此等
        數據而無法完成本發明的「製造」與「應用」。
    2.對於系爭申請專利之審查，被告違反專利法第46條第2 項
      之規定：
      (1)按「經再審查認為有不予專利之情事時，在審定前應先
        通知申請人，限期申復。」專利法第46條第2 項著有明
        文。職是，被告在對系爭申請專利作出再審查處分之前
        ，即必須依法向原告明示為其所引用不予專利之理由及
        依據，俾讓原告能有一澄清說明之機會，以供被告作為
        終審定奪之參考。
      (2)於系爭申請專利審查期間，為因應被告之限縮申請專利
        範圍要求，於89年1 月27日原告即提呈系爭申請專利之
        美國對應專利案，即為US 6,001,851，並對照其權利範
        圍修正系爭申請專利所請範圍，之後又進行多次限縮，
        且請求被告指明認定系爭申請專利所請範圍可能涵括無
        法實施之物種的相關據理。然而，被告除了一再執認系
        爭申請專利所請範圍過廣之外，未曾出示具體意見以令
        原告瞭解當如何進行縮限系爭專利申請範圍。甚且，被
        告於再審查核駁審定書中，方才明示原告「本案申請專
        利範圍第3 、7 、8 項尚無發現不予專利之理由」。
      (3)承上所言，被告之審查方式不僅未依循專利法第26條第
        2 項及第3 項之規定，且於再審查核駁審定之際，方才
        明示其肯認可准專利之範圍，即使原告願意遵照被告此
        時所示之審查意見，已不得為之。被告此種審查方式實
        有背離專利法第46條第2 項之規範，同時剝奪行政法上
        正當法律程序上原告有陳述意見之機會，難謂無程序上
        之重大瑕疪。
    3.查訴願法之立法宗旨係為讓人民對於中央或地方機關之行
      政處分違法或不當處，致損害其權利或利益時，可有一救
      濟途徑以求匡正。因此，訴願決定機關在判定被告在審查
      系爭申請專利之過程中是否有行政缺失，應基於公平原則
      ，給予原告澄清或說明之機會，俾以釐清系爭申請專利之
      所有重要關鍵。惟訴願決定機關全然未作如此之處置，反
      附會被告之核駁意見，實有可議，茲指駁如下：
      (1)訴願決定機關未細察被告於系爭申請專利審查階段未曾
        提出具體事證以建立其認定系爭申請專利所請範圍過廣
        之「合理的懷疑（reasonable doubt）」之事實，反附
        會被告之核駁意見，指稱：「僅以單一實施例：化學式
        （21）之醯胺做為示範，依據學理、實務經驗及習知技
        術等專業常識判斷，熟習有機合成技術者僅能依據該實
        施例之實施方法製出申請專利範圍第1 項所含括之部分
        化合物」，並據以判定系爭申請專利範圍超過說明書可
        據以實施之內容。此見解顯係違反專利法第26條第2 及
        3 項之規定，析言之，其一：發明說明書之整體揭露內
        容都是發明所屬技術領域中具有通常知識者可以參酌者
        ，而不限於示範用之較佳實施例而已；其二，專利法並
        沒有規定一專利申請案之發明說明書必須包含「多少數
        目以上之實施例」才算是揭露完全。事實上，按前揭專
        利法施行細則第17條第4 項之規定，於說明書中，實施
        例僅是單純地供用作為輔佐說明一欲申請專利的發明如
        何被實施的較佳態樣，俾有利於熟習該項技術者可以參
        照實施，而非用以界定申請專利範圍的依據，其理甚明
        。
      (2)訴願決定書稱：「…然而當R 與R'一者為氫，另一者為
        未取代之烷基-OR1基，且R1為醯基時，亦即使用胺基酯
        類為合成原料時，以系爭案說明書中所揭示之化學式21
        醯胺化合物的實施方法，佐以學理、實務經驗及習知技
        術等專業常識，當可知合成過程中可能因各式反應條件
        而導致酯類斷裂，因此必須採用不同合成順序或不同合
        成條件」之見解，更顯示訴願決定機關對於申請專利範
        圍必須為說明書所支持之的誤解。蓋因，要論究是否支
        持必須以「說明書之整體內容」透過「本項技術領域中
        具有通常知識者的眼光」加以考量。因此，縱然或有被
        告所稱，合成過程中可能因各式反應條件而導致酯類斷
        裂，必須採用不同合成順序或不同合成條件。然則，只
        要不同合成順序或不同合成條件以及本項技術領域中具
        有通常知識者經由系爭申請專利之整體揭露內容（包含
        所提供式21化合物之製備實施例之例示），依據其本身
        專業素養判別知道如何利用例行之手段來作調整與變化
        ，如此的揭示內容即符合專利法第26第2 項與第3 項之
        規定。更勿論，酯基的保護的技術是本項技術領域中具
        有通常知識者所具有一般通常知識。因此，訴願決定機
        關之論據顯然係在未就本項技術領域中具有通常知識者
        的眼光，特別是此等人士在合成技術上與酯基保護所具
        有相關專業知識考量下，所得出之錯誤結論。訴願決定
        應有適用法規不當之違法，至為明顯。
      (3)訴願決定書復稱：「與本案有關之化合物…，在本案中
        僅提出R 與R'一者為氫，另一者為1,1-二甲基-2- 羥基
        乙基（即實施例中化學式21醯胺化合物），而在美國第
        0000000 號專利案中僅揭示R 與R'一者為氫、另一者為
        第三丁基之化合物（即實施例23之化合物）…」，顯見
        訴願決定機關錯解該美國專利案所教示之HIV 蛋白抑
        制劑相關技藝的發展水準。就實質技術層面而言，美國
        第0000000 號專利案之整體揭露內容教示一系列具有相
        似主鏈的化合物（不只是其實施例23之化合物），在非
        核心位置上的一般性取代，並不會損及該化合物因具備
        核心結構所能產生的功能。此亦是來佐證說明本項技術
        領域中具有通常知識者之了解與發明當時的技術水準。
        明乎此，此等人士基於對此HIV 蛋白抑制劑相關技藝
        的認知，一了解到系爭申請專利發明對於申請專利範圍
        第1 項所界定之化合物之揭露，輔以系爭申請專利所提
        供式21化合物之例示，自當清楚且無歧異地了解並合理
        預期系爭申請專利現今所請化合物是可被合成出來並發
        揮出系爭申請專利所欲的功效。訴願決定機關僅以美國
        第0000000 號專利案之實施例23作為唯一考量依據，而
        未就該證據是用來佐證說明本項技術領域中具有通常知
        識了解到發明當時HIV 蛋白抑制劑技術水準之證據與
        事實作考量，此更足佐證被告未就證據的整體與實質內
        容來認定相關事實與發明當時之技術水準。
      (4)承上，被告與訴願決定機關皆未正確認知到系爭申請專
        利本項技術領域中具有通常知識了解到發明當時HIV 蛋
        白抑制劑技術水準，以及美國第0000000 號專利案之
        佐證內容為何，以致有被告「申請專利範圍已遠超過說
        明書可據以實施之內容」以及訴願決定機關在訴願決定
        書第6 頁第22行至第7 頁第3 行謂：「就學理而言，此
        二化合物之側鏈取代基（亦即1,1-二甲基-2- 羥基乙基
        及第三丁基）具有高度相似性，實難推論他種更大（更
        多碳數）、更小（更少碳數）或含有他種取代基不致影
        響主鏈所產生之抑制HIV 蛋白藥理活性」等之錯誤結
        論。
    4.訴願決定機關未糾正被告違反專利法第46條第2 項規定之
      事實，反附會被告之核駁意見，顯有認定事實不依證據及
      處分理由不備之違法：
      (1)訴願決定機關在訴願決定書第7 頁末2 行至第8 頁第7
        行指稱「按專利法第46條第2 項規定『經再審查認為有
        不予專利之情事時，在審定前應先通知申請人限期申復
        』，並未規定其他未發現不予專利之部分，亦應先通知
        申請人…因此，對於被告未於再審查案核駁理由先行通
        知書中明文指出之其他部分，原告自可從反面解釋逕予
        判讀係『尚無發現不予專利之理由』」云云。惟如此推
        論確有違一般經驗法則，事實上，被告以未曾出示具體
        理由之審查來進行終駁之案件屢見不鮮，遑論原告要如
        何知悉怎樣的限縮方可符合被告所稱之「實施例『合理
        』支持所請」？更何況去判斷應如何修正方符被告所謂
        之「合理」？職是之故，原告根本就無法知曉如何回應
        前揭指駁而進行必要的修正。
      (2)有關一所請發明是否有符合專利要件，應由審查委員盡
        審查之責後，於核駁理由先行通知書內明確敘明不准專
        利之理由並佐以公開文獻支持其依據，專利申請人才能
        就此提出申辯。今被告卻違反此審查原則，且於訴願補
        充答辯書中辯稱「審查時，僅需就申請專利範圍之內容
        ，原則性提供不符專利之事項，並無出示具體意見以令
        原告了解當如何限縮申請範圍之必要」實非的論。訴願
        決定機關未認清被告沒有進行客觀之判斷且未給予原告
        陳述意見之機會之事實，更拒絕給予原告到會言詞辯論
        之機會，致使原告迄今仍不能釐清系爭申請專利之所有
        重要關鍵，即為駁回訴願之決定，同有可議而無可維持
        。
    5.末按，發明專利案於行政救濟程序，專利申請人限縮申請
      專利範圍之情事已足以動搖或變更原處分認定之事實基礎
      ，則該發明是否仍全然不具可專利性，被告即有「重行審
      酌」之必要，訴願決定機關88年12月8 日經（88）訴字第
      88635435號訴願決定書釋示有案。承前所述，原告直至收
      受再審查核駁審定書才知曉被告所能接受範圍，即使原告
      願意遵照被告此時所示之審查意見，亦已不得為之。為求
      系爭申請專利得以獲取已受被告肯認之發明專利權範圍之
      授與，原告願意參照被告於再審查審定書中所示意見，將
      系爭申請專利範圍縮限為如原申請專利範圍第3 、7 及8
      項所示。如此，前述被告所持系爭申請專利所請範圍過廣
      之核駁理由，其認定事實基礎業已不存在。依據前開判決
      所示法理，原告請求　鈞院賜准將系爭申請專利發回被告
      重為適法的處分。
    6.綜上所述，依系爭申請專利所揭露暨請求之「用於抑制HI
      V 蛋白之化合物和藥學組成物」，應係屬符合各專利要
      件之發明。因被告誤解本發明之精義而迭遭核駁，實非適
      法之處分。
　(二)被告主張：
    1.起訟理由第1 點稱被告對系爭申請專利之審查，並未以發
      明所屬技術領域中具有通常知識者之觀點，參酌系爭申請
      專利整體揭露內容以及先前技術水準，審慎考量並合理判
      斷系爭申請專利所請範圍的妥適性，違反專利法第26條第
      2 及3 項之規定；依據「發明專利審查基準」第2 篇第1
      章第2-1-4 頁對專利法第26條第2 項之釋意及第2-1-42頁
      對專利法第26條第3 項之釋義，可知一所請發明若能被該
      項技術領域中具有通常知識者基於說明書的整體揭露內容
      所瞭解並應用，即可視為「可據以實施而可被支持」者，
      並不要求發明說明書就發明的每一態樣皆列出實施例。惟
      上述論點不但與事實不符，且純屬原告片面、主觀說詞：
      (1)查被告所為審查並未要求說明書應逐一例示所請範圍之
        化合物；再則基於專利制度一方面授與申請人專有排他
        之專利權，以鼓勵、保護其發明，另一方面，在授予專
        利權時，亦確認該發明專利之保護範圍，使公眾能經由
        說明書之揭露得知該發明內容，進而利用該發明開創新
        的發明，促進產業發展之意旨，因此說明書及圖式應明
        確且充分揭露，使發明所屬該項技藝領域中具有通常知
        識者能瞭解其內容，並可據以實施，以作為公眾利用之
        技術文獻。就化學領域之發明而言，影響發明結果的因
        素是多方面的，且相互交叉、錯綜複雜，其作用常是無
        法預期的，僅靠設計構思提出的技術手段一般不一定能
        解決發明所涉及課題，必須經過試驗證明才行，如請求
        標的為化合物，若僅列出該化合物的分子式或結構式，
        而不通過具體試驗將其合成出來並測試其熔點、NMR 等
        物、化性數據，專業人員根本無法推知其能否製備或將
        具有何種性質，從而難以相信發明已經完成（最高行政
        法院88年度判字第365 號判決、90年度判字第2284號判
        決參照）。經查原告所提附件5 係有關發明說明之記載
        可據以實施之相關審查基準，其中「無須過度實驗」在
        第2-1-5 頁就有詳細說明，若該發明所屬技術領域中具
        有通常知識者在發明說明、申請專利範圍及圖式三者整
        體之基礎上，參酌申請時的通常知識，無法瞭解如何執
        行該技術手段以實施該申請專利之發明者，例如需要大
        量的嘗試錯誤或複雜實驗，始能發現實施該發明之方法
        ，而其已超過該發明所屬技術領域中具有通常知識者合
        理預期之範圍時，這種發明說明之記載不得被認定符合
        充分揭露而可據以實施之要件，其下評估是否必須過度
        實驗之因素，包括需考量基於揭露內容而實施申請專利
        之發明所須實驗的數量。至於原告所提附件6 ，申請專
        利範圍需為發明說明及圖式所支持之審查基準，係要求
        申請專利範圍中每一請求項所記載之申請標的必須是該
        發明所屬技術領域中具有通常知識者從發明說明所揭露
        的內容直接得到或總括得到的技術手段；在審查基準2-
        1-43，亦記載若申請專利範圍包含申請人推測的內容，
        而其效果難以確定時，應認定其超出申請時發明說明所
        揭露的範圍，而未獲得發明說明之支持。前述「該發明
        所屬技術領域中具有通常知識者從發明說明所揭露的內
        容總括得到的技術手段」，在化學發明專利申請案中，
        申請專利範圍應以說明書為依據，使其請求的範圍恰如
        其分相當於發明說明所揭露的內容，並不是一種形式要
        求，即只要說明書中有相同的文字即可，而是在實質上
        應為發明說明所支持，以說明書的實施例為核心，在申
        請人實際完成的發明內容的基礎上，加上本領域普通技
        藝人士閱讀說明書之內容，僅憑專業常識便可推知或經
        過簡單的等效技術變換即可實現的內容，才構成可准予
        專利的權利範圍。關於實施例的數量，主要取決於申請
        專利範圍的寬窄度與是否明確，範圍越大的上位概念發
        明，所要求的實施例當然就越多，這種權利範圍的限定
        ，並不是與實施例嚴格地一一對應，但也不能與實施例
        毫無關聯，任憑主觀臆想任意擴大；其重點在於申請範
        圍越寬越不明確時，實施例不僅要有足夠的數量，且在
        申請範圍內應有均衡的分布和合理的佈局，這樣才能支
        持所請範圍確具有專利性而可准予專利。綜觀本案審查
        過程，被告以本案說明書僅揭示化學式21醯胺之合成方
        法，其物、化性資料及藥理測試數據，申請範圍卻擴衍
        至一種化學式（9 ）之化合物，其中取代基R 、R'為獨
        立選自氫、取代或未取代之烷基-OR1基，以（C1-C6 ）
        烷基或（C1-C6 ）烷基-OH 基取代之環烷基，以（C1-C
        6 ）烷基或（C1-C6 ）烷基-OH 基取代之雜環基…等（
        見中文說明書之申請專利範圍第1 項），因申請專利範
        圍過於廣泛且籠統，且說明書並無相關物、化性資料或
        藥理測試數據予以支持等理由，於審查過程中一再函原
        告修正相關範圍，原告則堅持「本案係以化學式21化合
        物作為本案所請化合物中之代表性例證，並基於化學結
        構上的相似性，習於此藝者經由本案揭露內容可合理的
        推衍其他化合物亦能達致本案揭示的功效特徵」，其下
        並稱「該等化合物及其特殊功效係本案首揭，先前技藝
        中完全未提及相關的教示」。94年10月28日原告來函申
        復本案所請化學式（9 ）之化合物有一主鏈，而本案所
        請化合物的HIV 蛋白抑制活性即是植基於此，並提供
        一未記載時間、出處的資料欲以支持其所主張的具相同
        主鏈的化合物，在非核心結構部分進行一般性取代，並
        不會損及該化合物因具備該核心結構所能產生的功效並
        要求至局面詢。因該補充文件未記載時間、出處，被告
        乃於94年12月14日面詢時，明確告知原告，該份資料不
        足以作為本案參考資料；而依據說明書之內容僅提供式
        21化合物之製備實施例及藥理數據，以有限的技術內容
        不足以支持所請範圍等。原告復於94年12月30日補送US
        0000000 （即94年10月28日所送之資料），並主張該資
        料可顯示具有相同主鏈之為數眾多的化合物，於HIV 蛋
        白抑制作用上均會具有活性，故以本案揭示之內容為
        基礎，佐以該份資料應可預期如本案所請化學式（9 ）
        之R 及R'取代基的化合物，均可產生HIV 蛋白抑制活
        性；原告又稱本案雖未逐一提供所請化合物的物、化性
        質分析與藥理分析數據，但根本不會影響本案的「製造
        」與「應用」等。惟依據藥物化學之結構與活性關係理
        論（structure activity relationship ），藥物之活
        性與取代基之結構息息相關，當取代基之結構改變時，
        藥物之活性亦隨之改變，其變化常是無法預期的，尤其
        是取代基帶有雜環基、芳基、醯基或磺醯基等複雜基團
        時，更無法由單純的1,1-二甲基-2- 羥基乙基（式21化
        合物）或取代基R 及R'一者為氫、一者為第三丁基之化
        合物（US 0000000）就可推論出只要具相同主鏈之化合
        物即具相同藥理活性。針對本案，原告一再聲稱所請化
        合物及其特殊功效係本案首揭，先前技藝中完全未提供
        相關的教示等，但於說明書僅提供一個製備實施例，相
        對於本案申請專利範圍所請的範圍，說明書之揭示內容
        顯有不足以支持之事實，故被告所為不予專利之處分並
        無不當。
      (2)原告稱依據專利法第46條第2 項「經再審查認為有不予
        專利之情事時，在審定前應先通知申請人，限期申復」
        之規定，被告94年8 月29日再審查核駁理由先行通知書
        並未就不准專利之項數逐一告知原告，有違逐項審查等
        情事：
        按所謂逐項審查，其重點應在於逐項審查之實質，而非
        拘泥於審定書撰寫形式，今原告誤以為被告未就各專利
        申請項逐一說明，乃為未逐項審查，顯係誤會，合先敘
        明。查本案不准專利之主要理由，在於其技術內容係申
        請一作為HIV 蛋白抑制劑之系列化學化合物及其相關
        醫藥組合物，惟說明書僅提供式21化合物之合成實施例
        及其藥理活性測試數據；因化學領域之發明，影響因素
        是多方面的，且相互交叉、錯綜複雜，其作用常是無法
        預期的，僅提出設計構思並不能解決發明所涉的課題，
        還必須經過試驗證明才行。現行專利審查基準第2-1-10
        頁，亦明確記載如化學物質，通常需記載1 個或1 個以
        上之實施例，以符合充分揭露而可據以實施之要件；而
        實施例的數目是否適當，應考慮發明的性質、所屬技術
        領域及先前技術的情況，原則上應以是否符合充分揭露
        而可據以實施之要件及是否足以支持申請專利範圍，予
        以判斷。有關本案不准專利之理由，被告在初審審定書
        即指明本案揭示內容僅有化合物21，其餘範圍皆無數據
        支持其可供產業上之利用，不符專利要件。再審查階段
        ，被告92年9 月19日第00000000000 號再審查核駁理由
        先行通知書第1 點理由說明本案僅實際製得式21醯胺，
        即其中R 與R'一者為氫，另一者為1-1'- 二甲基-2- 羥
        基乙基，申請專利範圍第1 、3 項所請範圍如R 與R'為
        雜環基取代之烷基-OR1基、取代之烷基、環烷基、雜環
        基…等過於籠統且不符專利要件之內容，並於第2 點理
        由指出第2 項（第1 項之附屬項）應比照第1 點理由一
        併修正。原告92年11月24日提申請專利範圍修正本，惟
        申請範圍相較於說明書揭示內容仍過於廣泛，此為習於
        該項技藝人士需經過度試驗或大量嘗試錯誤才可推知者
        ，故被告於93年11月4 日第00000000000 號再審查核駁
        理由先行通知書再度重申相關不准予專利之事項。原告
        94年1 月3 日來函申請分割並提申請專利範圍修正本，
        惟申請範圍仍大量包括說明書所未能合理支持之部分，
        被告復於94年8 月29日以第00000000000 號再審查核駁
        理由先行通知書再次詳細告知原告相關不准專利之理由
        。94年10月28日原告來函申請面詢，申復理由書並稱系
        爭案所請式（9 ）化合物具有一主鏈，而所請系列化合
        物的HIV 蛋白抑制活性即基植於此，且提供補充資料
        以為系爭申請專利可准予專利之佐證。鑑於原告所稱補
        充資料並未明確記載出處及時間，被告於94年12月14日
        辦理面詢，告知原告該項資料不足以支持所請範圍乙事
        ，並重申本案不准專利之理由。原告94年12月30日補送
        US 0000000（即94年10月28日所送之補充文件），因其
        內容不足以支持如原告所稱具同一主鏈之化合物皆具有
        相同藥學活性，被告乃為不准予專利之審定。綜觀本案
        的審查過程，被告針對本案不予專利的主要理由一再通
        知原告修正，但在94年10月28日前原告僅重複聲明申請
        專利範圍並不是以實施例之數目及態樣來作界定之觀點
        ，卻未對被告質疑本案未能實際製得之部分，提出相關
        資料說明所請範圍確符專利要件。94年10月28日原告來
        函主張具有同一主鏈的式（9 ）化合物，皆具有HIV 蛋
        白抑制活性，並補充資料予以佐證。因該份資料或可
        補充本案揭示內容不足之部分，被告乃同意原告提供相
        關資料來佐證本案之專利性；嗣後因該份補充資料不足
        佐證原告所稱事項，被告才予以審定。次查申請專利範
        圍第2 、4 項為第1 項之附屬項，申請範圍與第1 項之
        區別在於第2 項係限定取代基R 為氫（取代基R'與第1
        項完全相同），第4 項為第1 項化合物之甲磺酸鹽（化
        合物申請範圍與第1 項完全相同），按專利法第46條第
        2 項係為保障申請人之申復程序權，亦即核駁理由應敘
        明不予專利之具體理由，申請人始能據以申復主張或修
        正申請專利範圍；若核駁理由未就系爭案技術內容具體
        說明不准專利之理由，始有違專利法第46條第2 項之情
        事。而有關第1 項所請範圍不予專利之主要理由，被告
        於歷次核駁理由通知書皆已敘明如前所述，此與原告斷
        章取義指證被告95年1 月23日再審查核駁審定書有關申
        請專利範圍第2 、4 項之核駁理由於94年8 月29日再審
        查核駁理由通知書並未論述乙事顯不相符。
      (3)另原告稱被告完全未援引本案「實施例」以外的其他揭
        露內容以及與本案相關的先前技術等，僅一再以「依據
        說明書之內容，僅實際製得式21醯胺」而謂本案申請專
        利範圍已遠超過說明書可據以實施之內容等，亦顯示原
        告對被告審定理由有所誤解：
        按被告核駁本案之審定理由既為說明書有限的揭示內容
        不足以支持所請範圍皆符專利要件，其重點即在相對於
        申請專利範圍，說明書之揭示內容是否明確、充分、可
        據以實施，此與本案相關的先前技術並無相關，合先敘
        明。至於本案「實施例」以外的其他揭露內容已如前述
        ，並不是一種形式要求，在化學領域相關發明專利申請
        案僅靠設計構思提出的技術方案一般不一定能解決發明
        所涉及課題，必須經過試驗證明才行。說明書揭示的實
        施例不僅要有足夠的數量，且在申請範圍內應有均衡的
        分布和合理的佈局，這樣才能支持所請範圍確具有專利
        性而可准予專利，這也是專利法第26條第3 項申請專利
        範圍必須為發明說明及圖式所支持立法意旨之所在。
    2.訴訟理由第2 項稱被告於再審查審定書才明示申請專利範
      圍第3 、7 、8 項尚無發現不予專利之理由，使原告無修
      正之機會乙事，亦屬強辯之辭。依據專利法第46條第2 項
      「經再審查認為有不予專利之情事時，在審定前應先通知
      申請人，限期申復。」之規定，被告於初審審定理由書及
      歷次再審查核駁理由通知書皆已具體指明本案僅實際製得
      式21化合物（即94年1 月3 日、12月30日申請專利範圍修
      正本第3 、7 、8 項之申請範圍），且於歷次再審查核駁
      理由通知書並未提及該等請求項不符專利要件之內容，則
      原告稱不知該等請求項可准予專利，實非習於該項技藝人
      士依據通常經驗法則所能認知者；再則，依專利法第46條
      第2 項之規定，被告在審查過程，僅需就不予專利之情事
      通知原告申復、修正，並無就未發現不予專利之部分，應
      通知原告之必要，併予敘明。
    3.訴訟理由第3 點稱訴願決定機關在判定被告在審查本案之
      過程中是否有行政缺失，應給予原告澄清或到會說明之機
      會等；因該項行政措施係在被告所為處分之後，此與本案
      是否符合專利要件並無相關。
    4.訴訟理由第4 點稱訴願決定機關未糾正被告違反專利法第
      46條第2 項規定之事實，顯有認定事實不依證據及處分理
      由不備之違法等；因該項行政措施係在被告所為處分之後
      ，此與本案是否符合專利要件並無相關。
    5.原告又稱依訴願決定機關88年12月8 日經（88）訴字第88
      635435號訴願決定書，原告願限縮申請專利範圍如第3 、
      7 、8 項。惟按原告所舉訴願決定前例主要係認該案原處
      分理由尚有再行研酌之餘地，而撤銷原處分，原處分機關
      於重為處分時，自得斟酌該重為處分前所提申請專利範圍
      修正本之內容。且前開訴願決定書已敘明訴願階段所提出
      之申請專利範圍修正本，非訴願機關所得論究之審查原則
      ，故所陳行政救濟階段所提申請專利範圍修正本得予審酌
      已有前例可循，顯有誤解。依據92年2 月6 日修正公布，
      93年7 月1 日施行之專利法第49條第3 項（即90年10月24
      日修正公布之專利法第44條之1 第3 項）之規定，申請專
      利範圍之修正時點已明文記載如下：僅有申請實體審查之
      同時、申請人以外之人申請實體審查者，於申請案進行實
      體審查通知送達後3 個月內、專利專責機關於審定前通知
      申復之期間內、申請再審查之同時，或得補提再審查理由
      書之期間內等期日或期間；今原告稱願於訴訟階段重提申
      請專利範圍修正本，此與上述專利法第49條第3 項規定顯
      不相符，亦無准予其於訴訟階段重提申請專利範圍修正本
      之必要。
　　理  由
一、按利用自然法則之技術思想之創作，而可供產業上利用者，
    得依法申請取得發明專利，固為專利法第21條暨第22條第1
    項前段所規定。惟依同法第26條第2 、3 項規定，申請發明
    專利之說明書，其發明說明應明確且充分揭露，使該發明所
    屬技術領域中具有通常知識者，能瞭解其內容，並可據以實
    施；申請專利範圍應明確記載申請專利之發明，各請求項應
    以簡潔之方式記載，且必須為發明說明及圖式所支持。否則
    ，即難認其符合發明專利要件，而應為不予專利之審定。
二、原告等前於87年3 月12日以「HIV 蛋白抑制劑」向中央標
    準局（88年1 月26日改制為智慧財產局，即被告）申請發明
    專利，並以西元1997年3 月13日申請之美國第08/815,951號
    專利案主張優先權，經該局編為第00000000號審查，不予專
    利。原告等不服，申請再審查，並修正發明名稱為「用於抑
    制HIV 蛋白之化合物和藥學組成物」（下稱系爭申請專利
    ），案經被告於95年1 月23日以（95）智專三（四）0102 7
    字第09520053330 號專利再審查核駁審定書為「本案應不予
    專利」之處分（下稱原處分）。原告不服，循序提起行政訴
    訟，並為事實欄所載各節之主張，是本件應審酌者厥為：
    (1)系爭申請專利之說明書是否符合專利法第26條第2 、3 項
      之規定？
    (2)被告對系爭申請專利之審查是否符合專利法第46條第2 項
    　之規定？
三、關於(1)系爭申請專利之說明書是否符合專利法第26條第2 、
    3 項之規定部分：
  (一)按專利法第26條第2 、3 項之所以規定，申請發明專利之說
    明書，其發明說明應明確且充分揭露，其理由乃：基於專利
    制度一方面授與申請人專有排他之專利權，以鼓勵、保護其
    發明，另一方面，在授予專利權時，亦確認該發明專利之保
    護範圍，使公眾能經由說明書之揭露得知該發明內容，進而
    利用該發明開創新的發明，促進產業發展之意旨，因此說明
    書及圖式應明確且充分揭露，使發明所屬該項技藝領域中具
    有通常知識者能瞭解其內容，並可據以實施，以作為公眾利
    用之技術文獻。就化學領域之發明而言，影響發明結果的因
    素是多方面的，且相互交叉、錯綜複雜，其作用常是無法預
    期的，僅靠設計構思提出的技術手段一般不一定能解決發明
    所涉及課題，必須經過試驗證明才行，如請求標的為化合物
    ，若僅列出該化合物的分子式或結構式，而不通過具體試驗
    將其合成出來並測試其熔點、NMR 等物、化性數據，專業人
    員根本無法推知其能否製備或將具有何種性質，從而難以相
    信發明已經完成（最高行政法院88年度判字第365 號判決、
    90年度判字第2284號判決參照）。
  (二)復按專利審查基準第2-1-10頁記載，如化學物質，通常需記
    載1 個或1 個以上之實施例，以符合充分揭露而可據以實施
    之要件；而實施例的數目是否適當，應考量發明的性質、所
    屬技術領域及先前技術的情況，原則上應以是否符合充分揭
    露而可據以實施之要件及是否足以支持申請專利範圍，予以
    判斷。若申請專利範圍涵蓋過廣，僅記載單一實施例並不符
    合充分揭露而可據以實施之要件時，應記載1 個以上不同之
    實施例，或記載性質類似之擇一形式實施方式，以支持申請
    專利範圍所涵蓋的範圍。
  (三)經查，本件「用於抑制HIV 蛋白之化合物和藥學組成物」
    發明專利申請案，觀諸其說明書之內容，僅以單一實施例：
    化學式（21）之醯胺做為示範，依據學理、實務經驗及習知
    技術等專業常識判斷，熟習有機合成技術者僅能依據該實施
    例之實施方法製出申請專利範圍第1 項所含括之部分化合物
    。例如，當R 與R'一者為氫，一者為未取代之烷基-OR1基，
    且R1基為氫、未取代之烷基時，亦即使用胺基醇或胺基醚為
    合成原料時，以本案說明書中所揭示之化學式21醯胺化合物
    的實施方法，佐以學理、實務經驗及習知技術等專業常識，
    當可製出如化學式9 所示之化合物；然而當R 與R'一者為氫
    ，另一者為未取代之烷基-OR1基，且R1基為醯基時，亦即使
    用胺基酯類為合成原料時，以本案說明書中所揭示之化學式
    21醯胺化合物的實施方法，佐以學理、實務經驗及習知技術
    等專業常識，當可知於合成過程中可能因各式反應條件而導
    致酯類斷裂，因此必須採用不同合成順序或不同合成條件。
    故本案僅以單一實施例：化學式（21）之醯胺做為示範，但
    申請專利範圍第1 項卻擴衍至取代基R 與R'係獨立地選自氫
    、取代或未取代之烷基-OR1基，其中R1為氫、取代或未取代
    之烷基或醯基，…，其申請專利範圍已遠超過說明書所可以
    支持之範疇。至於申請專利範圍第2 、4 項為第1 項之附屬
    項，第5 項為包含第1 項化合物之藥學組成物，第6 項為第
    5 項之附屬項等，因第1 項所請範圍涵蓋過廣，亦均不符專
    利要件。
  (四)次查，原告等雖於94年10月28日提出補充資料，但該補充資
    料並未記載出處或公開日期，經被告於94年12月14日辦理面
    詢時，明確告知原告等，原告等乃於94年12月30日提出補充
    理由書，修正申請專利範圍，並指稱前揭補充資料即美國第
    0000000 號專利案，旨在說明有相同主鏈之化合物於HIV 蛋
    白抑制作用上均會具有活性。惟查，依據本案及美國第00
    00000 號專利案所提供之數據，並參酌學理及實務經驗，僅
    能說明一系列主鏈有所變異之化合物具有抑制HIV 蛋白之
    藥理活性。而與本案有關之化合物，其主鏈係如說明書中所
    示之化學式9 結構，就其側鏈之取代基而言，在本案中僅提
    出R 與R'一者為氫，另一者為1,1-二甲基-2- 羥基乙基（即
    實施例中化學式21醯胺化合物），而在美國第0000000 號專
    利案中僅揭示R 與R'一者為氫，另一者為第三丁基之化合物
    （即實施例23之化合物）。就學理而言，此二化合物之側鏈
    取代基（亦即1,1-二甲基-2 -羥基乙基及第三丁基）具有高
    度相似性，實難推論他種更大（更多碳數）、更小（更少碳
    數）或含有他種取代基之取代基不致影響主鏈所產生之抑制
    HIV 蛋白藥理活性，故原告等欲以此二實施例以支持如本
    案申請專利範圍第1 項所含括之化合物皆具有相同藥理活性
    顯有違常理。
  (五)又在化學發明專利申請案中，申請專利範圍應以說明書為依
    據，使其請求的範圍恰如其分相當於發明說明所揭露的內容
    ，並不是一種形式要求，即只要說明書中有相同的文字即可
    ，而是在實質上應為發明說明所支持，以說明書的實施例為
    核心，在申請人實際完成的發明內容的基礎上，加上本領域
    普通技藝人士閱讀說明書之內容，僅憑專業常識便可推知或
    經過簡單的等效技術變換即可實現的內容，才構成可准予專
    利的權利範圍。關於實施例的數量，主要取決於申請專利範
    圍的寬窄度與是否明確，範圍越大的上位概念發明，所要求
    的實施例當然就越多，這種權利範圍的限定，並不是與實施
    例嚴格地一一對應，但也不能與實施例毫無關聯，任憑主觀
    臆想任意擴大；其重點在於申請範圍越寬越不明確時，實施
    例不僅要有足夠的數量，且在申請範圍內應有均衡的分布和
    合理的佈局，這樣才能支持所請範圍確具有專利性而可准予
    專利。
  (六)是綜觀本案審查過程，被告以本案說明書僅揭示化學式21醯
    胺之合成方法，其物、化性資料及藥理測試數據，申請範圍
    卻擴衍至一種化學式（9 ）之化合物，其中取代基R 、R'為
    獨立選自氫、取代或未取代之烷基-OR1基，以（C1-C6 ）烷
    基或（C1-C6 ）烷基-OH 基取代之環烷基，以（C1 -C6）烷
    基或（C1-C6 ）烷基-OH 基取代之雜環基…等（見中文說明
    書之申請專利範圍第1 項），因申請專利範圍過於廣泛且籠
    統，且說明書並無相關物、化性資料或藥理測試數據予以支
    持等理由，於審查過程中被告已一再函原告修正相關範圍，
    原告則堅持「本案係以化學式21化合物作為本案所請化合物
    中之代表性例證，並基於化學結構上的相似性，習於此藝者
    經由本案揭露內容可合理的推衍其他化合物亦能達致本案揭
    示的功效特徵」，其下並稱「該等化合物及其特殊功效係本
    案首揭，先前技藝中完全未提及相關的教示」。94年10月28
    日原告來函申復本案所請化學式（9 ）之化合物有一主鏈，
    而本案所請化合物的HIV 蛋白抑制活性即是植基於此，並
    提供一未記載時間、出處的資料欲以支持其所主張的具相同
    主鏈的化合物，在非核心結構部分進行一般性取代，並不會
    損及該化合物因具備該核心結構所能產生的功效並要求至局
    面詢。因該補充文件未記載時間、出處，被告乃於94年12月
    14日面詢時，明確告知原告，該份資料不足以作為本案參考
    資料；而依據說明書之內容僅提供式21化合物之製備實施例
    及藥理數據，以有限的技術內容不足以支持所請範圍等。原
    告復於94年12月30日補送US 0000000（即94年10月28日所送
    之資料），並主張該資料可顯示具有相同主鏈之為數眾多的
    化合物，於HIV 蛋白抑制作用上均會具有活性，故以本案
    揭示之內容為基礎，佐以該份資料應可預期如本案所請化學
    式（9 ）之R 及R'取代基的化合物，均可產生HIV 蛋白抑
    制活性；原告又稱本案雖未逐一提供所請化合物的物、化性
    質分析與藥理分析數據，但根本不會影響本案的「製造」與
    「應用」等。惟依據藥物化學之結構與活性關係理論（stru
    cture activity relationship ），藥物之活性與取代基之
    結構息息相關，當取代基之結構改變時，藥物之活性亦隨之
    改變，其變化常是無法預期的，尤其是取代基帶有雜環基、
    芳基、醯基或磺醯基等複雜基團時，更無法由單純的1,1-二
    甲基-2- 羥基乙基（式21化合物）或取代基R 及R' 一 者為
    氫、一者為第三丁基之化合物（US 0000000）就可推論出只
    要具相同主鏈之化合物即具相同藥理活性。針對本案，原告
    一再聲稱所請化合物及其特殊功效係本案首揭，先前技藝中
    完全未提供相關的教示等，但於說明書僅提供一個製備實施
    例，相對於本案申請專利範圍所請的範圍，說明書之揭示內
    容顯有不足以支持之事實，故被告所為不予專利之處分並無
    不當。
四、關於(2)被告對系爭申請專利之審查是否符合專利法第46條第
    2 項之規定部分：
    原告稱依據專利法第46條第2 項「經再審查認為有不予專利
    之情事時，在審定前應先通知申請人，限期申復」之規定，
    被告94年8 月29日再審查核駁理由先行通知書並未就不准專
    利之項數逐一告知原告，有違反逐項審查之情事云云。惟查
    ：
  (一)按所謂逐項審查，其重點應在於逐項審查之實質，而非拘泥
    於審定書撰寫形式，今原告誤以為被告未就各專利申請項逐
    一說明，乃指摘被告未為逐項審查，顯係誤會，合先敘明。
  (二)查本案不准專利之主要理由，在於其技術內容係申請一作為
    HIV 蛋白抑制劑之系列化學化合物及其相關醫藥組合物，
    惟說明書僅提供化學式21化合物之合成實施例及其藥理活性
    測試數據；因化學領域之發明，影響因素是多方面的，且相
    互交叉、錯綜複雜，其作用常是無法預期的，僅提出設計構
    思並不能解決發明所涉的課題，還必須經過試驗證明才行。
    現行專利審查基準第2-1-10頁，亦明確記載如化學物質，通
    常需記載1 個或1 個以上之實施例，以符合充分揭露而可據
    以實施之要件；而實施例的數目是否適當，應考慮發明的性
    質、所屬技術領域及先前技術的情況，原則上應以是否符合
    充分揭露而可據以實施之要件及是否足以支持申請專利範圍
    ，予以判斷。有關本案不准專利之理由，被告在初審審定書
    即指明本案揭示內容僅有化合物21，其餘範圍皆無數據支持
    其可供產業上之利用，不符專利要件。再審查階段，被告92
    年9 月19日第00000000000 號再審查核駁理由先行通知書第
    1 點理由說明本案僅實際製得式21醯胺，即其中R 與R'一者
    為氫，另一者為1-1'- 二甲基-2- 羥基乙基，申請專利範圍
    第1 、3 項所請範圍如R 與R'為雜環基取代之烷基-OR1基、
    取代之烷基、環烷基、雜環基…等過於籠統且不符專利要件
    之內容，並於第2 點理由指出第2 項（第1 項之附屬項）應
    比照第1 點理由一併修正。原告92年11月24日提申請專利範
    圍修正本，惟申請範圍相較於說明書揭示內容仍過於廣泛，
    此為習於該項技藝人士需經過度試驗或大量嘗試錯誤才可推
    知者，故被告於93年11月4 日第00000000000 號再審查核駁
    理由先行通知書再度重申相關不准予專利之事項。原告94年
    1 月3 日來函申請分割並提申請專利範圍修正本，惟申請範
    圍仍大量包括說明書所未能合理支持之部分，被告復於94年
    8 月29日以第00000000000 號再審查核駁理由先行通知書再
    次詳細告知原告相關不准專利之理由。94年10月28日原告來
    函申請面詢，申復理由書並稱系爭案所請式（9 ）化合物具
    有一主鏈，而所請系列化合物的HIV 蛋白抑制活性即基植
    於此，且提供補充資料以為系爭申請專利可准予專利之佐證
    。鑑於原告所稱補充資料並未明確記載出處及時間，被告於
    94 年12 月14日辦理面詢，告知原告該項資料不足以支持所
    請範圍乙事，並重申本案不准專利之理由。原告94年12月30
    日補送US 0000000（即94年10月28日所送之補充文件），因
    其內容不足以支持如原告所稱具同一主鏈之化合物皆具有相
    同藥學活性，被告乃為不准予專利之審定。
  (三)次查申請專利範圍第2 、4 項為第1 項之附屬項，申請範圍
    與第1 項之區別在於第2 項係限定取代基R 為氫（取代基R'
    與第1 項完全相同），第4 項為第1 項化合物之甲磺酸鹽（
    化合物申請範圍與第1 項完全相同），按專利法第46條第2
    項係為保障申請人之申復程序權，亦即核駁理由應敘明不予
    專利之具體理由，申請人始能據以申復主張或修正申請專利
    範圍；若核駁理由未就系爭案技術內容具體說明不准專利之
    理由，始有違專利法第46條第2 項之情事。而有關第1 項所
    請範圍不予專利之主要理由，被告於歷次核駁理由通知書皆
    已敘明如前所述，此與原告斷章取義指證被告95年1 月23日
    再審查核駁審定書有關申請專利範圍第2 、4 項之核駁理由
    於94年8 月29日再審查核駁理由通知書並未論述乙節顯不相
    符。
五、原告其餘主張亦不足採：
  (一)原告稱被告完全未援引本案「實施例」以外的其他揭露內容
    以及與本案相關的先前技術等，僅一再以「依據說明書之內
    容，僅實際製得式21醯胺」而謂本案申請專利範圍已遠超過
    說明書可據以實施之內容，要不合法云云。惟查：
    1.按被告核駁本案之審定理由既為說明書有限的揭示內容不
      足以支持所請範圍皆符專利要件，其重點即在相對於申請
      專利範圍，說明書之揭示內容是否明確、充分、可據以實
      施，此與本案相關的先前技術並無相關，合先敘明。
    2.至於本案「實施例」以外的其他揭露內容已如前述，並不
      是一種形式要求，在化學領域相關發明專利申請案僅靠設
      計構思提出的技術方案一般不一定能解決發明所涉及課題
      ，必須經過試驗證明才行。說明書揭示的實施例不僅要有
      足夠的數量，且在申請範圍內應有均衡的分布和合理的佈
      局，始能支持所請範圍確具有專利性而可准予專利。故原
      告此部分主張，要不足採。
  (二)原告又稱被告於再審查審定書才明示申請專利範圍第3 、7
    、8 項尚無發現不予專利之理由，使原告無修正之機會云云
    。惟查：
    1.按專利法第46條第2 項規定「經再審查認為有不予專利之
      情事時，在審定前應先通知申請人限期申復」，並未規定
      其他未發現不予專利之部分，亦應先通知申請人，且未通
      知申請人限期申復之部分，日後不得做為核駁之理由。因
      此，對於被告未於再審查案核駁理由先行通知書中明文指
      出之其他部分，原告自可從反面解釋逕予判讀係「尚無發
      現不予專利之理由」，尚不得以未明示為理由，據以指摘
      原處分未予修正之機會。
    2.要之，依專利法第46條第2 項之規定，被告在審查過程，
      僅需就不予專利之情事通知原告申復、修正，並無就未發
      現不予專利之部分，應通知原告之必要。是原告上述主張
      ，亦不足採。
  (三)至原告又稱依訴願決定機關88年12月8 日經（88）訴字第88
    635435號訴願決定書，原告願限縮申請專利範圍如第3、7、
    8 項乙節。惟依據92年2 月6 日修正公布，93年7 月1 日施
    行之專利法第49條第3 項（即90年10月24日修正公布之專利
    法第44條之1 第3 項）之規定，申請專利範圍之修正時點已
    明文記載如下：僅有申請實體審查之同時、申請人以外之人
    申請實體審查者，於申請案進行實體審查通知送達後3 個月
    內、專利專責機關於審定前通知申復之期間內、申請再審查
    之同時，或得補提再審查理由書之期間內等期日或期間；今
    原告稱願於訴訟階段重提申請專利範圍修正本，此與上述專
    利法第49條第3 項規定顯不相符，自無准予其於訴訟階段重
    提申請專利範圍修正本之餘地，所訴核無可採。
六、綜上，原告所述主張，為不可採。從而，被告所為本案應不
    予專利之處分，揆諸首揭法條規定，並無不法，訴願決定予
    以維持，亦無不合。原告徒執前詞，訴請撤銷，及請求被告
    就本件發明專利申請案應作成准予專利之處分，為無理由，
    應予駁回。至本案之美國對應案雖已取得美國專利，惟因各
    國國情不同，專利法制及審查基準互異，尚不得比附援引，
    執為本案應准專利之論據。
七、兩造其餘攻擊防禦方法均與本件判決結果不生影響，故不逐
    一論述，併此敘明。
據上論結，本件原告之訴為無理由，爰依行政訴訟法第98條第1
項前段，判決如主文。
中　　華　　民　　國　　96　　年　 　8　　月　 29  　 日
                        第二庭審判長法  官　徐瑞晃
                                    法  官  畢乃俊
                                    法　官  陳金圍
上為正本係照原本作成。
如不服本判決，應於送達後20日內，向本院提出上訴狀並表明上
訴理由，如於本判決宣示後送達前提起上訴者，應於判決送達後
20日內補提上訴理由書（須按他造人數附繕本）。
中　　華　　民　　國　　96　　年　 　8　　月　 29  　 日
                                    書記官  陳可欣
